臺灣高等法院臺南分院刑事判決　　　　 100年度上易字第86號
上　訴　人　臺灣臺南地方法院檢察署檢察官
被　　　告　吳淑華
選任辯護人　陳慧敏律師
上列上訴人因被告侵占案件，不服臺灣臺南地方法院99年度易字
第846號中華民國99年12月16日第一審判決（起訴案號：臺灣臺
南地方法院檢察署99年度調偵字第493號），提起上訴，本院判
決如下：
    主  文
原判決撤銷。
吳淑華犯侵占罪，處有期徒刑陸月，如易科罰金，以新臺幣壹仟
元折算壹日。
    事  實
一、吳淑華（以吳昱璇名義）於民國97年10月13與謝簽訂委任
    授權書，由謝委託吳淑華向法院標購門牌號碼臺南市○區
    ○○路2段81巷26號房屋及所座落之土地（下稱系爭房地）
    ，並由謝委託其女劉芋杉分別於97年10月13日、同年月31
    日、同年11月25日各交付新臺幣（下同）40萬元、43萬6千
    元及10萬元予吳淑華收受，合計93萬6千元，作為向法院投
    標系爭房地之投標金、保證金等相關費用。吳淑華於收受前
    開款項後，以吳昱璇名義於97年11月25日匯款22萬元、於96
    年11月26日匯款5萬元，合計27萬元投標保證金予代書黃世
    合，委託代書黃世合向臺灣臺南地方法院參與投標，嗣於97
    年11月26日由黃世合輾轉委託其職員王美鈴以謝之代理人
    名義出價135萬元，向臺灣臺南地方法院參與97年度執字第
    33843號強制執行事件投標，惟系爭房地開標結果係由許素
    雲以最高價142萬8千元標得，許素雲並已於同年12月8日繳
    足全部價金，吳淑華於97年11月26日明知系爭房地已由他人
    以較高價格標得，謝並未標取，且代書黃世合已於96年11
    月26日匯款返還投標保證金27萬元予吳淑華。詎吳淑華竟基
    於為自己不法所有之意圖，未即時如數返還向謝收取之投
    標款等相關費用93萬6千元，反而於97年11月26日向謝佯
    稱「出價最高者尚未繳足全部買賣價金，謝之投標款項已
    全部寄放在法院，如得標者未繳足價金，謝即可馬上遞補
    得標」云云，將前揭款項侵占入己挪作他用。直至98年2月
    初，謝認投標系爭房地拖延時日太久，向吳淑華催討返還
    ，吳淑華又以「取回寄放在法院之款項尚需一段時間」為由
    搪塞，並於98年2月4日先償還2萬元，復於98年2月7日簽發
    面額分別為10萬元、40萬元、43萬6千元之本票予謝之女
    劉芋杉收執，然仍拒不返還投標款等相關費用91萬6千元予
    謝，嗣經謝催討無著，始知上情。
二、案經臺南市警察局第一分局報告及謝訴請臺灣臺南地方法
    院檢察署檢察官偵查起訴。
    理  由
壹、程序方面：
一、按被告以外之人於審判外之陳述，雖不符合刑事訴訟法規定
    傳聞證據得為證據之例外規定，而經當事人於審判程序同意
    作為證據，法院審酌該言詞陳述或書面陳述作成時之情況，
    認為適當者，亦得為證據。當事人、代理人或辯護人於法院
    調查證據時，知有刑事訴訟法第159條第1項不得為證據之情
    形，而未於言詞辯論終結前聲明異議者，視為有前項之同意
    ，刑事訴訟法第159條之5亦有明文。本件判決所引用證人謝
    、劉芋杉、黃世合於警詢及檢察事務官詢問時之審判外陳
    述，為具傳聞性質之供述證據，業經被告及檢察官於本院準
    備程序時同意作為證據（見本院卷第29頁），且經本院於審
    理時提示，被告及檢察官均表示無意見（見本院卷第46頁）
    ，迄於言詞辯論終結前亦未聲明異議，視為同意作為證據，
    本院審酌該等證據之取得過程並無瑕疵，與本案待證事實間
    復具有相當之關聯性，自得採為證據。
乙、實體部分：
一、訊據被告雖坦承於上揭時、地，先後3次收受告訴人謝之
    女劉芋杉交付系爭房地投標款等相關費用共93萬6千元等情
    ，然矢口否認有何侵占犯行，辯稱：我在案發時是從事醫學
    美容保養品推銷業務之美容師，又因10年前我與黃世合為同
    一家建設公司同事，故曾介紹辦理貸款或房地買賣之客戶給
    黃世合以賺取佣金，我並非以從事不動產拍賣為業務之人。
    本案是我從事美容產品客戶劉芋杉代其母謝委託我向法院
    投標，我再委託黃世合代向法院投標，我雖有收取謝投標
    款等相關費用93萬6千元，惟因謝之女劉芋杉向我購買美
    容產品，積欠貨款約50萬元，故系爭房地未標得之際，我立
    即與劉芋杉聯絡，告知法拍屋款項要用以扣抵銷貨款，且我
    已於98年2月7日償還謝現金2萬元，又簽發3張本票予劉芋
    杉，讓劉芋杉可以向其母謝交待我確實有收受系爭房地法
    院拍賣款等相關費用93萬6千元，且劉芋杉所欠貨款抵銷後
    ，簽發面額41萬6千元之支票交劉芋杉收執，但不知劉芋杉
    與其母謝間如何談的，我並無侵占系爭房地投標款之犯行
    云云。經查：
  (一)被告於81年6月間至84年4月間，以遠大房屋仲介公司為勞工
    投保單位；自84年4月15日至99年8月17日，以臺南市漁會為
    勞工投保單位，參加勞工保險等情，此有被告提出之勞工保
    險被保險人投保資料表1份在卷可憑（見原審卷第24頁）。
    又證人黃世合於檢察事務官詢問時證述：我開設地政士事務
    所，與被告是在84年間識，被告確有委託我系爭房地向法院
    標購，但被告並非我的員工，亦非我的合夥人等語（見98年
    度交查字第561號卷第3-4頁），核與被告辯稱其並非從事以
    不動產拍賣為業務，僅有委託代書黃世合投標系爭房地等情
    相符，是以被告辯稱其並非以從事不動產仲介或買賣為業務
    ，尚非無據，堪可採信。至證人劉芋杉雖於警詢中指證：被
    告跟我說她是代書，也在賣醫學美容產品等語（見警卷第12
    頁）；於原審結證：被告說她是代書，且跟黃世合代書合夥
    ，我去過黃世合代書事務所，所以就信任被告等語（見原審
    卷第64頁）；是證人劉芋杉係聽聞被告自述其為代書，且與
    證人即代書黃世合有合夥關係等情，然證人劉芋杉既未親見
    或親聞被告係以從事不動產買賣為業務之事實，證人劉芋杉
    上開證詞，屬傳聞證據，自無證據能力。況證人黃世合已於
    原審到庭結證被告並非其開設代書事務所之員工，亦非其合
    夥人等情，詳如上述，此外，公訴人並未提出具體證據足以
    證明被告係以從事不動產買賣為業務之人，自難認定被告為
    從事不動產買賣為業務之人。
  (二)被告於本院及原審均供承其以吳昱璇名義，於97年10月13日
    與謝簽訂委任授權書，由謝委託被告向法院標購系爭房
    地，被告先後3次收取謝之女劉芋杉交付之投標款等相關
    費用共93萬6千元之事實，核與證人謝於警詢、劉芋杉於
    原審證述情節相符（見警卷第9頁、原審卷第66頁），並有
    委任授權書、系爭房地資料、謝之華南銀行之存摺明細、
    被告之彰化銀行台南分行存款帳戶資料查詢明細表在卷可參
    （見警卷第16-25頁、第29頁、98年度交查字第561號卷第20
    -28頁），堪可採認。又系爭房地經臺灣臺南地方法院以97
    年度執字第33843號強制執行事件經3次拍賣無人投標而流標
    ，於97年11月26日進行特別變賣程序後之減價拍賣程序，被
    告於同年11月25日以吳昱璇名義匯款22萬元，翌日再以吳昱
    璇名義匯款5萬元予代書黃世合，作為投標保證金，並委託
    代書黃世合向法院代標系爭房地，代書黃世合再輾轉委託該
    事務所之女員工王美鈴於97年11月26日以謝代理人之名義
    參與投標，惟因王美鈴代理謝以總價135萬元出價投標，
    低於第三人許素雲出價142萬8千元，而由許素雲得標，代書
    黃世合知悉未得標，於同日即97年11月26日下午旋即將投標
    保證金27萬元匯至被告帳戶等情，業經證人黃世合於檢察事
    務官詢問時證述甚詳（見98年度交查字第561號卷第56頁）
    ，並有證人黃世合提出其渣打銀行存摺往來明細為證（見98
    年度交查字第561號卷第60-61頁），且經本院依職權調閱臺
    灣臺南地方法院97年度執字第33843號卷強制執行卷宗核閱
    無誤，堪信為真實。
  (三)被告於本院審理中供承其收受系爭房地拍賣款等相關費用93
    萬6千元，除於98年2月4日償還2萬元之外，其餘款項並未清
    償予謝等情，惟以上開情詞為辯，經查：
  (1)本案向法院標購系爭房地之委任授權書，訂立契約之委任人
    為謝，受任人為被告（以吳昱璇名義）為之，此有委任授
    權書在卷可稽，被告並自承其當時對外係使用「吳昱璇」名
    字等情（見警卷第2頁），是以被告既在委任授權書上簽名
    ，自難諉為其不知委任人係謝而非劉芋杉。又證人劉芋杉
    於原審證稱：「簽約時我、謝、被告在場，先簽授權書，
    該授權書是被告拿空白的授權書，我們當場寫的」、「（法
    官問：要買法拍屋的錢是誰的錢？）都是我母親的錢，我沒
    有出錢」、「（法官問：投標金是你跟被告去銀行，你領給
    被告的嗎？）是」、「（法官問：你領的是謝的錢還是你
    的錢？）謝的，郵局存摺拿給我時，被告也在場，被告有
    看到我拿的是我母親的存摺」（見原審卷第64、66頁）。核
    與被告在原審供陳：「93萬6千元，中間有2萬元在警局備案
    時，就已經有轉帳兩萬元到謝的帳戶裡，去領的是台新銀
    行的錢，不是郵局的錢，因為謝比較不認識，所以全部都
    是證人跟我全權處理這個款項」等語（見原審卷第66頁），
    互核相符，足信系爭房地投標款係被告與證人劉芋杉同往銀
    行，由證人劉芋杉自證人謝領出來後交付被告。再依臺灣
    臺南地方法院強制執行投標書所載，投標人之姓名為謝，
    益證代書黃世合及其事務所女員工王美鈴係依被告之指示，
    以謝為投標人至明。據此，足信被告明知系爭房地委託代
    標人為證人謝，而非證人劉芋杉，且被告明知證人劉芋杉
    交付與被告之投標款等相關費用係證人謝出資等情，至可
    認定。
  (2)再依被告與證人謝訂立之委任授權書之約定「倘若未標得
    標的物被授權人須於3日內歸還其價金（依委任授權書應係
    指保證金）」等情，此觀委任授權書自明。又據證人劉芋杉
    於警詢、檢察事務官詢問及原審證述：吳淑華於97年11月26
    日開標後有來我家說第4標已被標走了，且說得標人可能繳
    不出來，叫我母親趕快排順位，跟我們說把錢整筆放到法院
    ，如果得標者流標，我們就可以馬上遞補語（見警卷第13頁
    、98年度交查字第561號卷第16頁、原審卷第64頁）。是以
    被告於97年11月26日知悉未能標得謝委託代標之系爭房地
    ，本應依上開約定於3日內返還其向證人謝所收取之投標
    款保證金，惟被告未依約定於期限內返還保證金27萬元，且
    於97年11月26日向證人謝佯稱其投標款項已全部寄放在法
    院，若得標者未繳足價金，謝即可馬上遞補得標云云，堪
    信被告於97年11月26日系爭房地未得標之際，已生意圖為自
    己不法之所有，易持有他人之物為所有之犯行，堪可認定。
  (3)又被告雖曾於98年2月4日返還2萬元予證人謝，並於98年2
    月7日簽發面額分別為10萬元、40萬元、43萬6千元之本票3
    紙予證人劉芋杉收執等情，業據被告供述在卷，且經證人劉
    芋杉證述明確（見98年度交查字第561號卷第16頁）。惟據
    證人謝於警詢中指證：系爭房屋被別人標走，我想抽標，
    吳淑華說我的款項在法院，還要辦理許多程序，暫時無法取
    出，吳淑華曾於98年2月4日匯款2萬元給我，我女兒劉芋杉
    要求吳淑華簽3張本票，直到98年2月13日請房屋仲介查詢，
    知道得標者已經繳清價金，才知受騙上當等語（見警卷第9
    頁）；核與證人劉芋杉於警詢、檢察事務官詢問及原審證述
    ：等到98年農曆過年後，我媽媽覺得太久，向吳淑華說我們
    不標了，可否先還我們10萬元，但吳淑華說錢放在國庫，領
    回來要一段時間，一直沒有還，後來有在98年2月初有匯款2
    萬元給我媽媽，我請吳淑華開本票作為擔保，吳淑華於98年
    2月7日開立3張面額分別43萬6千元、40萬元、10萬元本票等
    語相符（見警卷第14頁、98年度交查字第561號卷第16頁、
    原審卷第66頁），復參以被告於98年2月7日簽發之上開3紙
    本票均附載「此為代標法拍屋之款項，該本票保障委託人之
    權益所簽訂，等法院結束該法拍屋之程序，歸還本金，本票
    歸還持票人（同時此票作廢），不得轉讓或遺失」等語，並
    有本票3紙在卷可稽（警卷第26-28頁）。足認被告於97年11
    月26日明知系爭房地已遭他人拍定，其受託事項已經無法完
    成，理應悉數返還投標款等相關費用93萬6千元，然被告於
    同日先以「出價最高者尚未繳足全部買賣價金，證人謝之
    投標款項已全部寄放在法院，如得標者未繳足價金，證人謝
    即可馬上遞補得標」云云，將前揭款項侵占入己挪作他用
    ，嗣經證人謝於98年2月間認時日拖延已久，欲取回投標
    款等相關費用，被告除於98年2月4日返還2萬元外，另杜撰
    「法拍屋之程序尚未結束，款項仍在法院，領回程序繁瑣，
    需時費久」為由搪塞，拒不償還因委任而取得之餘款91萬6
    千元，益證被告對其受託保管之投標款等相關費用，易持有
    為不法所有之意圖，至為灼然。
  (4)被告雖於原審迭次否認其曾於98年2月12日傳送「敬請者謝
    ，已接到法院之申請書，近期內將金額轉匯貴單位指定銀
    （行）」之簡訊給證人劉芋杉之事實（見原審卷第67頁、警
    卷第31頁），惟該簡訊係使用被告之妹吳淑喬於SKYPE申請
    之帳號於98年2月12日所發送，此有被告三親等資料查詢結
    果、網際網路家庭國際資訊(股)公司98年6月16日函附資料
    、中華電信IP資料查詢附卷可憑（見98年度交查字第561號
    卷第30-31頁、第48-53頁、第72頁），被告於本院審理中始
    改稱其確有傳送該則簡訊予證人劉芋杉（見本院卷第50頁）
    ，然改辯稱其係依證人劉芋杉之要求傳送該則簡訊內容云云
    。惟依被告於98年2月12日傳送上開簡訊之內容可知，被告
    顯然意在使證人謝、劉芋杉相信投標款項仍在法院，並非
    在被告持有中，以符合被告向證人謝、劉芋杉佯稱「法拍
    屋之程序尚未結束，款項仍在法院，領回程序繁瑣，需時費
    久」之虛偽說詞，核與證人謝、劉芋杉上開指證情節相合
    ，且被告既不能證明其發送該簡訊係應證人劉芋杉之要求而
    為，被告上開辯解，當係事後卸責之詞，自無可採。
  (5)被告雖以其已於98年2月7日與證人劉芋杉就應返還之投標款
    等相關費用與證人劉芋杉所欠貨款50萬元協商互為抵銷後，
    簽發面額41萬6千元之支票交予證人劉芋杉收執，足證其並
    無侵占之犯意乙節，固據被告提出支票影本、謝存摺、劉
    芋杉出具之證明為證（見原審卷第22頁），惟證人劉芋杉否
    認其有與被告達成抵銷協商，且否認其有收受該紙支票及出
    具證明（見原審卷第66頁），本院參酌被告所指證人劉芋杉
    出具之證明係記載「（指謝存摺）影本與正本相符，如有
    不實，申請人願負法律責任。劉芋杉代謝」等語，其文義
    內容與被告所辯與證人劉芋杉協商以貨款抵銷情節，並不相
    符。縱認被告辯稱其與證人劉芋杉就被告應返還之投標款等
    相關費用與證人劉芋杉所欠貨款50萬元互為抵銷後，簽發面
    額41萬6千元之支票予證人劉芋杉收執為真實，然被告既明
    知本件之委託投標人為證人謝，且明知投標款等相關費用
    係證人謝所出資，被告自不得與證人謝之女劉芋杉擅自
    就彼等間之債務，與被告應返還予證人謝之款項進行抵銷
    ，且被告於本院審理中亦自承其並未徵得證人謝之同意而
    為抵銷等語（見本院卷第27頁），是被告與證人劉芋杉間之
    抵銷約定，對於證人謝自不生抵銷之效力。再者，被告所
    稱其於98年2月7日簽發之面額41萬6千元支票，距被告不能
    為委任人謝完成委任事務之時（即97年11月26日開標日未
    得標之際），二者相隔已有2月餘，亦難據此為有利於被告
    之認定。是以被告選任辯護人聲請將上開「影本與正本相符
    ，如有不實，申請人願負法律責任。劉芋杉代謝」等字跡
    送請鑑定，以證明確為證人劉芋杉之本人筆跡乙節，其待證
    事實與本案被告所為侵占之構成要件並無關連性，本院認無
    鑑定之必要，附此敘明。
  (6)綜上各節，被告侵占犯行，罪證明確，應依法論科。
二、核被告所為，係犯刑法第335條第1項之普通侵占罪。公訴人
    認被告係犯刑法第336條第2項之業務侵占罪，尚有未洽，惟
    其犯罪社會基本事實同一，爰依法變更起訴法條。
三、撤銷改判之理由：
  (一)原審以被告所犯侵占犯行，罪證明確，應予論罪科刑，固非
    無據，惟：(1)證人謝雖委託其女即證人劉芋杉分別於97年
    10月13日、同年月31日、同年11月25日各交付40萬元、43萬
    6千元及10萬元予被告收受，合計93萬6千元，作為向法院投
    標金等相關費用，惟被告係於97年11月26日投標日開標，證
    人謝未得標後，於同日將前揭款項93萬6千元以1次行為侵
    占入己挪作他用。原判決認被告之侵占行為，係分3次向證
    人劉芋杉拿取款項，係基於一個犯意，持續反覆所為，為集
    合犯，應論以一罪，顯有未合。(2)被告於本院審理中已經以
    70萬元與告訴人謝成立訴訟上和解，且被告不再追償告訴
    人謝之女劉芋杉所積欠之貨款，並由第三人葉有昌當庭代
    被告給付完畢，此有本院100年度附民字第30號和解筆錄附
    卷可考，原審判決未及考量被告已經清償告訴人謝之損害
    ，即有未當，檢察官上訴意旨，指摘原判決不當，雖無理由
    ，惟原判決既有前開可議之處，即屬無可維持，自應由本院
    將原判決撤銷改判，以期適法。
  (二)爰審酌被告基於告訴人謝之信賴，收取告訴人謝交付之
    系爭房屋投標款等相關費用93萬6千元代標系爭房地，明知
    拍賣標的物已遭他人以較高價拍得，拍賣程序已結束，竟出
    於侵占故意，將委任而持有告訴人謝之93萬6千元予以侵
    占入己，挪作他用，造成告訴人謝損害甚鉅，惟念及其除
    於98年2月4日清償2萬元，復於本院審理中與告訴人謝以
    70萬元成立訴訟上和解，且被告不再追償告訴人謝之女劉
    芋杉所積欠之貨款，並由第三人葉有昌當庭代被告給付完畢
    ，足見被告犯後已知悔悟，並盡力賠償告訴人謝之損失，
    解決其與告訴人間之紛爭等一切情狀，量處有期徒刑6月，
    並諭知易科罰金之折算標準，以示儆懲。
據上論結，應依刑事訴訟法第369條第1項前段、第364條、第300
條、第299條第1項前段，刑法第335條第1項、第41條第1項前段
，刑法施行法第1條之1第1項、第2項前段，判決如主文。
本案經檢察官劉得鉦到庭執行職務。
中    華    民    國   100    年    4     月    7     日
                  刑事第二庭    審判長法  官  葉居正
                                      法  官  陳欽賢
                                      法  官  張桂美
以上正本證明與原本無異。
不得上訴。
                                      書記官  魏芝雯
中    華    民    國   100    年    4     月    7     日
附錄法條：
中華民國刑法第335條第1項（普通侵占罪）
意圖為自己或第三人不法之所有，而侵占自己持有他人之物者，
處5年以下有期徒刑、拘役或科或併科1千元以下罰金